臺灣高等法院臺中分院刑事判決　　　　 96年度上訴字第624號
上　訴　人　台灣台中地方法院檢察署檢察官
上　訴　人
即　被　告　丙○○
上列上訴人等因被告毒品危害防制條例案件，不服臺灣臺中地方
法院95年度訴字第3430號中華民國95年12月15日第一審判決（起
訴案號：臺灣臺中地方法院檢察署95年度毒偵字第4751號），提
起上訴，本院判決如下：
    主  文
原判決撤銷。
丙○○施用第一級毒品，累犯，處有期徒刑柒月（事實一之(一)部
分）；又施用第一級毒品，累犯，處有期徒刑壹年（事實一之(二)
部分）。應執行有期徒刑壹年貳月。
    事  實
一、丙○○前於民國89年間，因施用毒品案件，經原審法院裁定
    送觀察、勒戒後，認無繼續施用毒品傾向，於89年11月16日
    釋放出所；又於94年間，因違反毒品危害防制條例案件，經
    原審法院以94年度訴字第1750號判決判處有期徒刑10月確定
    ，於95年2月27日縮刑期滿執行完畢 。詎丙○○仍不知悔改
    ，於前開觀察、勒戒執行完畢釋放後及其後五年內因施用毒
    品案件經法院依法判處徒刑並經執行完畢後，竟又再度施用
    第一級毒品海洛因，情形如下：
  (一)丙○○基於施用第一級毒品海洛因之犯意 ，於95年7月15日
    ，先向賴榮魁購得海洛因一包後，即在台中縣大雅鄉○○村
    ○○路8號住處 ，以將海洛因粉末加水稀釋後置入注射針筒
    內，持注射針筒施打血管之方式，施用海洛因一次。嗣丙○
    ○於下述(二)為警查獲，於警詢時供出此部分施用之毒品海洛
    因來源係購自綽號「阿奎」之賴榮魁，並提供賴榮魁所使用
    之電話號碼，經警方循線於95年10月1日 ，在台中市○○○
    街35號查獲賴榮魁，賴榮魁涉嫌販賣第一級毒品等犯行，並
    經台灣台中地方法院檢察署檢察官於96年1月29 日以95偵字
    第22125號、96偵字第180號案件提起公訴。
  (二)丙○○又基於施用第一級毒品海洛因之犯意，先向綽號「眼
    鏡」之不詳姓名男子購得毒品海洛因後 ，於95年7月31日中
    午，在台中縣大雅鄉○○村○○路8號住處 ，以將海洛因粉
    末加水稀釋後置入注射針筒內，持注射針筒施打血管之方式
    ，施用海洛因一次。嗣因另涉嫌槍砲彈藥刀械管制條例案件
    ，為警查獲，因警方早由通訊監察談話紀錄中得知丙○○有
    向他人購買海洛因施用之情，而於95年8月1日13時40分許製
    作警詢筆錄時，經丙○○同意下配合警方採尿送驗，其結果
    呈嗎啡陽性反應。
二、案經台中縣警察局東勢分局報請台灣台中地方法院檢察署檢
    察官偵查起訴。
    理  由
一、訊據上訴人即被告丙○○坦認於95年7月15日、95年7月31日
    各有施用海洛因之行為。而被告於95年7月31 日因另案經警
    查獲後，經其同意採尿送驗結果呈嗎啡陽性反應，亦有中山
    醫學大學附設醫院檢驗科藥物檢測中心確認檢驗結果報告、
    委託鑑驗尿液代號與真實姓名對照表各一份在卷可稽。而被
    告於95年7月15日施用海洛因之行為 ，其具體日期係在本院
    審理時始行供出，此部分雖未及採尿送驗，而無尿液檢驗報
    告可稽；然此部分有證人乙○○警員於本院審理時所提出之
    通訊監察譯文顯示被告於95年7月15日 ，確有與毒販張榮魁
    聯繫購買海洛因之情事，有該通訊監察譯文在卷可稽，並經
    證人乙○○於本院證述屬實，足以作為被告自白於95年7月1
    5日有施用海洛因之補強證據。是本件被告於95年7月15日、
    95年7月31日施用海洛因之自白與現有事證相符 ，足堪採信
    。
二、次按施用第一、二級毒品為犯罪行為，毒品危害防制條例第
    10條定有處罰明文。故施用第一、二級毒品者，依前揭規定
    本應科以刑罰。惟基於刑事政策，對合於一定條件之施用者
    ，則依同條例第20條、第23條之規定，施以觀察、勒戒及強
    制戒治之保安處分。毒品危害防制條例於92年7月9日修正公
    布，自93年1月9日施行，其中第20條、第23條將施用毒品之
    刑事處遇程序，區分為「初犯」及「5年內再犯」、「5年後
    再犯」。依其立法理由之說明：「初犯」，經觀察、勒戒或
    強制戒治後，應為不起訴處分或不付審理之裁定；經觀察、
    勒戒或強制戒治執行完畢釋放後 ，「5年內再犯」者，因其
    再犯率甚高，原實施之觀察、勒戒及強制戒治既已無法收其
    實效，爰依法追訴或裁定交付審理。至於經觀察、勒戒或強
    制戒治執行完畢釋放後，「5年後再犯」者 ，前所實施之觀
    察、勒戒或強制戒治已足以遮斷其施用毒品之毒癮，為期自
    新及協助其斷除毒癮，仍適用「初犯」規定，先經觀察、勒
    戒或強制戒治之程序。從而依修正後之規定，僅限於「初犯
    」及「5年後再犯」2種情形，始應先經觀察、勒戒或強制戒
    治程序。倘被告於5年內已再犯，經依法追訴處罰，縱其第3
    次（或第3 次以上）再度施用毒品之時間，在初犯經觀察、
    勒戒或強制戒治執行完畢釋放5年以後，已不合於「5年後再
    犯」之規定，且因已於「5 年內再犯」，顯見其再犯率甚高
    ，原實施觀察、勒戒或強制戒治，已無法收其實效，即應依
    該條例第10條處罰（最高法院95年度台上字第1071號判決意
    旨及95年度第7次刑事庭決議意旨參照） 。查，本件被告前
    於89年間，因施用毒品案件，經原審法院裁定送觀察勒戒後
    ，認無繼續施用毒品傾向，於89年11月16日釋放出所；又於
    94年間，因違反毒品危害防制條例案件，經原審法院以94年
    度訴字第1750號判決判處有期徒刑10月確定 ，於95年2月27
    日縮刑期滿執行完畢等情，此有臺灣高等法院被告前案紀錄
    表一份在卷可考。被告於前開觀察、勒戒執行完畢釋放後，
    既曾於五年內再有施用毒品犯行，且經法院判處罪刑確定，
    即非屬五年後再犯，自應逕行起訴。本件事證已臻明確，被
    告犯行洵堪認定，自應依法論科。
三、按海洛因係屬毒品危害防制條例所定之第一級毒品，不得非
    法施用。核被告所為如事實欄一之(一)、(二)所示之犯行，各係
    犯毒品危害防制條例第十條第一項之施用第一級毒品罪。被
    告為供施用而分別持有第一級毒品海洛因之低度行為，應為
    施用第一級毒品海洛因之高度行為所吸收，不另論處。而所
    犯上開二罪，犯意各別，應予分論併罰。又查，被告前於94
    年間，因違反毒品危害防制條例案件，經原審法院以94年度
    訴字第1750號判決判處有期徒刑10月確定，於95年2月27 日
    縮刑期滿執行完畢等情，有臺灣高等法院被告前案紀錄表在
    卷足稽，被告前受徒刑之執行完畢後，五年以內故意再犯本
    件有期徒刑以上之上開二罪，均為累犯，均應依刑法第四十
    七條第一項之規定，加重其刑。復按犯毒品危害防制條例第
    十條第一項之罪，供出毒品來源，因而破獲者，得減輕其刑
    ，同條例第十七條定有明文 。經查，被告於95年7月15日施
    用之海洛因係購自賴榮魁，業據其供承在卷；而被告因另涉
    嫌槍砲彈藥刀械管制條例案件，為警查獲，於95年8月1日13
    時40分許製作警詢筆錄時，被告供出毒品海洛因來源係購自
    綽號「阿奎」之賴榮魁，並提供賴榮魁所使用之電話號碼，
    經警方循線於95年10月1日 ，在台中市○○○街35號查獲賴
    榮魁，賴榮魁涉嫌販賣第一級毒品等犯行，並經台灣台中地
    方法院檢察署檢察官於96年1月29日以95偵字第22125號、96
    偵字第180號案件提起公訴等情 ，業經證人乙○○於本院審
    理時到庭證述屬實，並提出刑事案件移送書、起訴書、通訊
    監察譯文等在卷可稽。是被告所為應符合毒品危害防制條例
    第十七條之規定，爰就被告所為如事實欄一之(一)所示施用海
    洛因犯行部分減輕其刑，並先加後減之。至被告所為如事實
    欄一之(二)部分之施用海洛因犯行，因被告毒品之來源係購自
    綽號「眼鏡」之人，而非張榮魁，業據其供明在卷；而綽號
    「眼鏡」之人並未被破獲，則被告此部分行為尚無從依上開
    規定減輕其刑，附予敘明。再被告雖辯稱其因涉嫌槍砲彈藥
    刀械管制條例案件，為警查獲後，並未被查獲任何與施用毒
    品海洛因有關之證據，其在員警不知之情況下，主動告知員
    警其有施用海洛因之行為，應可依自首規定減輕其刑云云。
    然依證人乙○○於本院證述，警方在實施通訊監察時即已發
    現被告有向人購買海洛因施用之情，且提出通訊監察譯文以
    為佐憑，稽之通訊監察譯文確有其情，有該譯文在卷可稽。
    是被告施用海洛因之行為於其供出之前既早經警方發覺，被
    告雖供出其有施用海洛因之舉，亦與「自首」規定不符，僅
    能作為量刑之參考，不得執為請求減刑之依據。
四、原審認被告犯罪事證明確，予以論罪科刑，固非無見。惟原
    判決所認被告犯罪時間在95年7月31日 ，已在刑法修正施行
    之後，然累犯之法條卻引用「修正前」刑法第四十七之規定
    ；又依原判決認定之犯罪事實，並無新舊法比較問題，原判
    決又引用刑法第二條第一項，亦有未洽；另原判決未就被告
    於95年7月15日施用海洛因之行為為有罪之認定 ，而僅認定
    被告於95年7月31日有施用海洛因一次之行為， 併將被告於
    95年7月15日施用海洛因之行為 ，為不另為無罪之諭知，復
    有未合。檢察官上訴意旨以被告除原審認定之犯罪事實外，
    另有多次施用海洛因之行為，而指摘原判決不當，就原判決
    未認定被告有於95年7月15 日施用海洛因之行為部分，其上
    訴為有理由，至檢察官認被告尚有後述公訴意旨所指其餘多
    次施用海洛因之行為部分，則無可取（如後述）；另被告上
    訴意旨主張其合乎自首減刑規定，而指摘原判決不當，應無
    理由。原判決既有上述可議之處，即屬無可維持，自應由本
    院將原判決撤銷改判。爰審酌被告前已有施用毒品之素行，
    經送觀察、勒戒及法院論罪科刑後，仍無視於毒品對於自身
    健康之戕害及國家對於杜絕毒品犯罪之禁令，再次施用毒品
    ，然被告已於審理時坦承犯行，且供出其有施用海洛因之行
    為（然不符合自首規定，已如前述），頗有悔意，態度良好
    ，且施用毒品者多具有病患人格特質，其犯罪心態與一般反
    社會性之刑事犯罪本質不同，容應以病人之角度為考量等一
    切情狀，分別量處如主文第二項所示之刑，並定其應執行之
    刑，以示懲儆。
五、公訴意旨另以：被告丙○○除有於前開時、地施用第一級毒
    品犯行外 ，另自95年5月間某日起至上開為警查獲前，尚有
    施用第一級毒品海洛因多次之行為，因認被告涉有毒品危害
    防制條例第10條第1項之罪嫌 。按犯罪事實應依證據認定之
    ，無證據不得認定犯罪事實；被告或共犯之自白，不得作為
    有罪判決之唯一證據，仍應調查其他必要之證據，以察其是
    否與事實相符，刑事訴訟法第154條第2項、第156條第2項分
    別定有明文。檢察官認被告有上述犯行，係以被告於偵查之
    自白為其論據。經查：公訴意旨所認被告涉嫌之此部分犯行
    ，除被告之唯一自白外，原審法院檢察官並無另行舉出其他
    證據以資證明。且海洛因施用後可於尿液中檢出之時間，依
    據Clarke's Isolation and Identification of Drugs第 2
    版記載，服用海洛因後24 小時內約有服用量之80%排泄於尿
    液中，其於尿液中排出之最長時限，受施用劑量、施用方式
    、個人體質及其代謝情況等因素影響，因個案而異，一般可
    檢出之最長時間為海洛因服用後2至4天，亦經行政院衛生署
    管制藥品管理局以91年10 月3日管檢字第110436號函釋無訛
    。查，被告於95年8月1日經警採其尿液送鑑定結果，尿液中
    雖檢驗出嗎啡（即海洛因經人體代謝後之成分）之陽性反應
    ，然此亦僅能作為被告自白其有於95年7月31 日施用海洛因
    一次之佐證，尚難進而推論被告於其所自白之上開施用毒品
    之期間內亦有多次施用第一級毒品之犯行，此部分既無其他
    補強證據足資佐證，殊難僅以被告之自白即予以論罪科刑。
    檢察官上訴意旨雖認被告尿液檢驗結果呈嗎啡陽性反應，足
    以證明其在採尿前96小時內至少有一次施用海洛因之行為，
    然並無法排除被告於96小時內另有多次施用海洛因之行為云
    云。上訴意旨之推論固非無見，惟若欲證明被告於上開採尿
    前96小時內，除有於被告自白之95年7月31日施用1次之事實
    外，另有多次施用海洛因之事實，仍須有補強證據，否則如
    何證明被告於該96小時內另有超過一次之施用海洛因行為？
    上訴意旨此部分所持看法，殊難贊同。檢察官上訴意旨雖又
    稱可由檢測被告毛髮之方式，查出被告有長期施用海洛因之
    事實等語。然依據Nakaha ra Y.等人於1999年發表之《Hair
    analysis for abused and therapeutic drugs》評論（Rev
    iew）中記述，男性頭部頂端（vertex region of scalp ）
    之頭髮平均生長速率為： 每日0.44毫米（範圍為0.38-0.48
    ），或表示為：每月1.32公分，另外男性、女性及不同種族
    亦有所不同，一般而言，頭髮毒品檢驗係以頭髮平均生長速
    率為每月一公分計算，推估當事人施用毒品時間亦僅為平均
    數值；而頭髮片段呈現毒品陽性反應，並無法精確計算出其
    施用毒品時間、施用頻率（每天施用幾次或多少天施用一次
    ），亦無法藉由檢驗方法推算等情 ，有法務部調查局96年3
    月27日調科壹字第09600119830號函可參 。本件被告於本院
    96年3月9日行準備程序時，經當庭勘驗頭髮長度不足一公分
    ，經記明筆錄可稽（本院卷第28頁），是縱剪取被告頭髮送
    請法務部調查局鑑定，亦僅能檢驗出被告於頭髮剪取前一個
    月左右期間內有無施用海洛因之行為，而無以證明被告是否
    有於95年5月間起至同年7月間，另有多次施用海洛因之行為
    ，及其施用頻率如何？上訴意旨聲請本院對被告採取毛髮檢
    驗，核無必要。此外，復查無其他積極明確之證據足以證明
    被告有公訴意旨所指之此部分犯行，不能證明被告犯罪。惟
    因公訴意旨認被告所涉此部分犯行，與上開起訴並經論罪部
    分間，有集合犯之實質上一罪關係，爰不另為無罪之諭知，
    併此敘明。
據上論結，應依刑事訴訟法第三百六十九條第一項前段、第三百
六十四條、第二百九十九條第一項前段，毒品危害防制條例第十
條第一項，刑法第十一條前段、第四十七條第一項、第五十一條
第五款，判決如主文。
本案經檢察官甲○○到庭執行職務。
中　　華　　民　　國　　96　　年　　4 　　月　　12　　日
            刑事第四庭    審判長法　官  洪  耀  宗
                                法　官  陳  欣  安
                                法　官  江  德  千
上列正本證明與原本無異 。
如不服本判決應於收受送達後十日內向本院提出上訴書狀，其未
敘述上訴之理由者並得於提起上訴後十日內向本院補提理由書（
均須按他造當事人之人數附繕本）。
                                書記官  吳  麗  琴
中　　華　　民　　國　　96　　年　　4 　　月　　13　　日
【附錄論罪科刑法條】
毒品危害防制條例第10條第1項：
施用第一級毒品者，處6月以上5年以下有期徒刑。
